【裁判字號】    99,交抗,2
【裁判日期】    990111
【裁判案由】    聲明異議
【裁判全文】
臺灣高等法院高雄分院刑事裁定           99年度交抗字第2號
抗   告   人  交通部公路總局高雄區監理所
即原處分機關
代   表   人   乙○○
受  處分  人   甲○○
上列抗告人因受處分人違反道路交通管理處罰條例聲明異議案件
，不服臺灣高雄地方法院中華民國98年11月30日裁定（98年度交
聲字第3083 號），提起抗告，本院裁定如下：
    主  文
抗告駁回。
    理  由
一、抗告意旨略以：
（一）按「一行為同時觸犯刑事法律及違反行政法上義務規定者
      ，依刑事法律處罰之。但其行為應處以其他種類行政罰或
      得沒入之物而未經法院宣告沒收者，亦得裁處之。」固為
      94年2 月5 日公布之行政罰法第26條第l 項所明定，惟緩
      起訴者乃附條件的不起訴處分，屬不起訴的一種，且刑事
      案件經檢察官為緩起訴處分確定者同不起訴處分確定，此
      觀諸刑事訴訟法第256 條、第260 條規定規定即明。而檢
      察官為緩起訴處分時依刑事訴訟法第253 條之2 第1 項規
      定對被告所為之指示及課予之負擔，係一種特殊的處遇措
      施，並非刑罰，是該行為自得依違反行政法上義務之規定
      裁處之（參照行政罰法第26條第2 項規定）。
（二）另有關「一行為同時觸犯刑事法律及違反行政法上義務規
      定，經檢察官依刑事訴訟法第253 條之l 為緩起訴處分後
      ，行政機關得否就該違反行政法上義務再處以行政罰」之
      事項，法務部行政罰法諮詢小組第一次會議紀錄「緩起訴
      者乃附條件的不起訴處分，亦即是不起訴的一種，此觀諸
      刑事訴訟法第256 條規定自明，既為不起訴即依不起訴處
      理。檢察官為緩起訴處分時依刑事訴訟法第253 條之2 第
      l 項規定對被告所為之指示及課予之負擔，係一種特殊的
      處遇措施，並非刑罰。因此，刑事案件經檢察官為緩起訴
      處分確定後，宜視同不起訴處分確定，依行政罰法第26條
      第2 項規定，得依違反行政法上義務規定裁處之。」亦作
      成結論函釋。
（三）刑事訴訟法第253 條之2 第l 項第4 款為「緩起訴」，其
      雖產生未經裁判即終局處理案件之實質效果，惟仍非「有
      罪判決」，更遑論是否為「罰金」，參照道路交通管理處
      罰條例第35條第8 項規定意旨「增列第8 項，俾就酒後駕
      車移送法辦之案件，倘其刑罰罰金，低於本條例規定應處
      之罰鍰時，得就差額部分再行裁決處罰」，其「罰金」抵
      繳違規罰鍰之性質宜以刑法第33條所定刑名「罰金」為限
      ，依刑事訴訟法第253 條之2 第1 項第4 款為「緩起訴」
      之情形既非刑法第33條所定刑名，應無其適用。本案異議
      人因違反刑事法律，經臺灣高雄地方法院檢察署於97年l
      月29日以96年度偵字第35920 號為緩起訴處分，依上開法
      務部會議紀錄及交通部95年7 月17日交路字第0950006986
      號函釋（如附件），緩起訴乃附條件的不起訴處分，亦即
      是不起訴的一種，自應有行政罰法第26條第2 項規定之適
      用，本件裁定罰鍰處分部分不罰與法令尚有未洽，本所高
      監自裁字第裁80-N00000000號裁決書處罰異議人罰鍰（新
      台幣4 萬9,500 元整）部分，於法有據，請撤銷原裁更為
      適法之裁定云云。
二、原裁定則以:
（一）聲明異議意旨略以：異議人即受處分人甲○○於民國96年
      10月24日晚上7 時5 分許，因酒後駕駛車牌號碼KY-7935
      號自用小客車，行至高雄縣林園鄉○○路與潭平路口，先
      不慎與他人駕駛之自用小客車發生碰撞後，復失控撞上他
      人騎乘之普通重型機車，經警據報到場處理，對其實施酒
      測，測得呼氣酒精濃度為每公升0.44毫克，而移送經臺灣
      高雄地方法院檢察署（下稱高雄地檢署）偵辦，經該署檢
      察官以96年度偵字第35920 號予以緩起訴處分1 年，並應
      向高雄市觀護志工協進會毒品減害專戶支付新臺幣（下同
      ）4 萬元，嗣又經原處分機關以汽車駕駛人酒精濃度超過
      規定標準，依道路交通管理處罰條例第35條第1 項第1 款
      規定，裁處異議人罰鍰3 萬4,500 元，惟異議人已戒酒，
      且已繳納緩起訴處分金，爰依法聲明異議，請求撤銷原處
      分關於罰鍰部分等語。
（二）按聲明異議應以交通違規行為為標的，非以處罰項目為範
      圍，猶如刑事訴訟上訴範圍非以上訴人指摘之有期徒刑或
      罰金或從刑或保安處分為範圍，是以酒後駕車之單一交通
      違規行為，其處罰效果包括罰鍰、吊扣駕駛執照與施以道
      路交通安全講習等，與該交通違規行為是否存在並無從分
      離。法院審理時應先確定受處分人是否確有交通違規行為
      存在，再決定原處分機關所適用之法律有無錯誤，縱異議
      人異議狀僅言明對罰鍰不服，未提及其餘處罰項目，然其
      餘處罰項目與其交通違規行為是否存在既無從分離，法院
      自應予以審理（臺灣高等法院暨所屬法院98年法律座談會
      刑事類提案第23號審查意見參照）。準此，縱本件異議人
      之異議狀僅就原處分關於罰鍰部分聲明異議，本院仍應就
      原處分所為其餘處罰項目一併審理，合先敘明。
（三）次按汽車駕駛人，駕駛汽車經測試檢定，酒精濃度超過規
      定標準者，處1 萬5,000 元以上6 萬元以下罰鍰，並當場
      移置保管其車輛及吊扣其駕駛執照1 年；汽車駕駛人，有
      第35條第1 項規定之情形，應接受道路交通安全講習，道
      路交通管理處罰條例第35條第1 項第1 款及第24條第1 項
      第2 款固分別定有明文。然而關於該條例第35條第1 項之
      解釋應注意：
  (1)按一行為同時觸犯刑事法律及違反行政法上義務規定者，
     依刑事法律處罰之。但其行為應處以其他種類行政罰或得
     沒入之物而未經法院宣告沒收者，亦得裁處之。前項行為
     如經不起訴處分或為無罪、免訴、不受理、不付審理之裁
     判確定者，得依違反行政法上之義務規定裁處之，行政罰
     法第26條已定有明文。而依行政罰法第26條之立法理由觀
     之，「一行為同時觸犯刑事法律及違反行政法上義務規定
     時，由於刑罰與行政罰同屬對不法行為之制裁，而刑罰之
     懲罰作用較強，故依刑事法律處罰，即足資警惕時，實無
     為一事二罰再處行政罰之必要，且刑事法律處罰，由法院
     依法定程序為之，較符合正當法律程序，應予優先適用。
     但罰鍰以外之沒入或其他種類行政罰，因兼具維護公共秩
     序之作用，為達行政目的，行政機關仍得併與裁處」，故
     探究其立法目的，無非在處罰目的相同且處罰方式相同時
     ，若依刑事法律處罰，即足資警惕時，實無為一事二罰再
     處行政罰之必要，但罰鍰以外之沒入或其他種類行政罰，
     因兼具維護公共秩序之作用，為達行政目的，行政機關仍
     得併予裁處。此所謂刑事法律處罰，自應指實質刑事法律
     處罰，亦即依據刑事訴訟法之正當法律程序下，所給予帶
     有強制性、懲罰性之處罰。是以刑事訴訟法第253 條之1
     所指之緩起訴處分，其中檢察官命被告為金錢給付部分，
     並得為民事強制執行名義，受處分人因上開緩起訴處分而
     剝奪其財產權，且前揭金錢給付義務亦具有強制性、懲罰
     性，雖不若易科罰金係以支付金錢作為自由刑之替代，惟
     經由緩起訴處分條件之履行使其免於遭檢察官發動起訴程
     序，仍具有替代刑罰之效果，廣義而言，應屬前揭所稱之
     「實質刑事法律處罰」，而有行政罰法第26條第1 項「一
     事不二罰」規定之適用。且按94年12月28日修正公布，並
     自95 年7月1 日施行之道路交通管理處罰條例第35條第8
     項規定；「... 前項（指有酒精濃度超過規定標準而駕駛
     車輛等情形）汽車駕駛人，經裁判確定處以罰金低於本條
     例第92條第3 項所訂最低罰鍰基準規定者，應依本條例裁
     決繳納不足最低罰鍰之部分。」此為行政罰法第26條第1
     項之特別規定，是汽車駕駛人有違反同條第1 項規定，同
     時違反刑事法律者，經裁判確定處以罰金低於本條例第92
     條第3 項所定最低罰鍰基準規定者，應依該條例裁決繳納
     不足最低罰鍰之。
  (2)又按道路交通管理處罰條例第68條之條文內容，經立法院
     於94年11月23日修正通過，總統於94年12月14日以華總一
     義字第09400199321 號令修正公布，嗣由行政院於95年2
     月27日以行政院院臺交字第0950082898號令發布定自95年
     3 月1 日施行，由原條文：「汽車駕駛人，因違反本條例
     及道路交通安全規則之規定，受『吊扣』或『吊銷』駕駛
     執照處分時，『吊扣』或『吊銷』其持有各級車類之駕駛
     執照」，修正為：「汽車駕駛人，因違反本條例及道路交
     通安全規則之規定，受『吊銷』駕駛執照處分時，『吊銷
     』其持有各級車類之駕駛執照」，修正後之新法已將「吊
     扣」之連坐規定排除在外。而該條修正理由係以「原條文
     將違法或違規駕駛人所持有各級車類之駕駛執照一併吊扣
     ，失之過酷，影響人民工作及生活過鉅」，顯見依修正後
     道路交通管理處罰條例第68條之規定，汽車駕駛人因違反
     道路交通管理處罰條例及道路交通安全規則之規定，受「
     吊扣」駕駛執照處分時，僅能「吊扣」違規當時所駕駛車
     輛之駕駛執照，不能再「吊扣」其持有各級車類之駕駛執
     照，至為明確。
（四）經查：
  1、關於原處分處以罰鍰部分：
 （1）異議人於上揭時、地、因酒後駕駛前開自用小客車，與他
      人發生碰撞，經警到場處理測得呼氣酒精濃度含量為每公
      升0.44毫克，當場掣單舉發，並因上開酒後駕車之行為，
      同時犯刑法第185 條之3 公共危險罪，經高雄地檢署檢察
      官以96年度偵字第35920 號為緩起訴處分確定，其期間為
      1 年，異議人應向高雄市觀護志工協進會毒品減害專戶支
      付4 萬元，異議人並已支付完畢，上開緩起訴處分期滿未
      經撤銷而報結等情，有高雄縣政府警察局舉發違反道路交
      通管理事件通知單、上開高雄地檢署檢察官緩起訴處分書
      、兆豐國際商業銀行新臺幣存摺類存款存款憑條副本聯、
      臺灣高等法院被告前案紀錄表各1 份附卷可稽（見本院卷
      第6 至8 、10頁），揆諸前揭法條意旨之說明，異議人之
      行為觸犯刑事法律，經處罰支付4 萬元處分金一事已堪認
      定。
 （2）次查，原處分機關就前開同一酒後駕車行為，仍於98年10
      月30日對異議人裁處罰鍰3 萬4,500 元，吊扣駕照12 個
      月，並應參加道路交通安全講習等情，有交通部公路總局
      高雄區監理所中華民國98年10月30日高監自裁字第裁80-N
      00000000號違反道路交通管理事件裁決書1 紙附卷可憑，
      亦足以認定。
 （3）依前揭說明，本件異議人所受之緩起訴處分固非刑法所定
      刑罰之種類，然已對異議人名譽、心理產生相當制約並影
      響被告之財產等權益，亦應可實質該當行政罰法第26條第
      1 項之「依刑事法律」之處罰。據此，異議人既已依上開
      緩起訴處分繳納4 萬元處分金，原處分機關依道路交通管
      理處罰條例第35條第1 項第1 款規定，對異議人上開違規
      行為予以裁罰時，就該3 萬4,500 元罰鍰部分，自不得再
      科處行政罰，始為適法。
  2、 關於原處分處以吊扣駕照及施以道路交通安全講習部分：
      異議人為本件違規時，係持有普通小型車之駕駛執照，而
      駕駛上開自用小客車，有汽車駕照基本資料附卷可憑（見
      本院卷第10頁），本件異議人既係駕駛自用小客車違反道
      路交通管理處罰條例第35條第1 項第1 款之規定，依法自
      可吊扣其普通小型車駕駛執照，是原處分關於裁處異議人
      吊扣駕駛執照12個月之處分，並無違誤。又異議人既有上
      開酒後駕車之違規事實，則原處分裁罰異議人應參加道路
      交通安全講習部分，亦屬適法。
（五）綜上所述，異議人違反道路交通管理處罰條例第35條第1
      項第1 款「酒精濃度超過規定標準」之違規行為，固然應
      依該條規定裁處吊扣駕駛執照、罰鍰，及依同條例第24條
      第1 項第2 款之規定接受道路交通安全講習。惟原處分機
      關逕以異議人酒精濃度超過規定標準，而對其裁處罰鍰3
      萬4,500 元，依上開說明，應屬重複處罰，尚有未洽，異
      議人此部分異議，為有理由。而異議人就裁罰吊扣駕照及
      參加道路交通安全講習部分，雖未言明提起異議，然依前
      揭法條意旨之說明，此部分與其交通違規行為是否存在既
      無從分離，本院自應將原處分全部撤銷等語。
三、本院查:
（一）按「汽車駕駛人有下列情形之一者，不得駕車：．．．二
      飲用酒類或其他類似物後其吐氣所含酒精濃度超過每公升
      0. 25 毫克或血液中酒精濃度超過百分之0.05以上」、「
      汽車駕駛人，駕駛汽車經測試檢定有下列情形之一者，處
      新臺幣15,000元以上60,000元以下罰鍰，並當場移置保管
      該汽車及吊扣其駕駛執照1 年；因而肇事致人受傷者，並
      吊扣其駕駛執照2 年；致人重傷或死亡者，吊銷其駕駛執
      照，並不得再考領：一酒精濃度超過規定標準。」道路交
      通安全規則第114 條、道路交通管理處罰條例第35條第1
      項第1 款分別定有明文。又按臺灣高等法院暨所屬法院96
      年法律座談會刑事類提案第36號法律問題，就「按酒醉駕
      車行為，經酒測超過標準值者，同時觸犯刑法第185 條之
      3 及道路交通管理處罰條例第35條第1 款。惟依行政罰法
      第26條規定：『一行為同時觸犯刑事法律及違反行政法上
      義務規定者，依刑事法律處罰之。但其行為應處以其他種
      類行政罰或得沒入之物而未經法院宣告沒收者，亦得裁處
      之。前項行為如經不起訴處分或為無罪、免訴、不受理、
      不付審理之裁判確定者，得依違反行政法上義務規定裁處
      之』。是倘行為人果因酒醉駕車行為遭緩起訴處分並附條
      件為捐款命令，行政機關是否不待緩起訴處分猶豫期間屆
      滿未經撤銷確定，即得對同一行為逕課予行政罰鍰？」討
      論結果，認為「行政機關不得對同一行為再課以行政罰鍰
      」，有上開法律座談會意見可參。
（二）本件受處分人甲○○於96年10月24日晚上7 時5 分許，因
      酒後駕駛車牌號碼KY-7935 號自用小客車，行至高雄縣林
      園鄉○○路與潭平路口，先不慎與他人駕駛之自用小客車
      發生碰撞後，復失控撞上他人騎乘之普通重型機車，經警
      據報到場處理，對其實施酒測，測得呼氣酒精濃度為每公
      升0.44毫克，而移送經臺灣高雄地方法院檢察署，經檢察
      官於97年1 月29日以96年度偵字第35920 號為緩起訴處分
      ，緩起訴期間1 年，並於確定後3 個月內向高雄市觀護志
      工協進會毒品減害專戶支付4 萬元，緩起訴處分已於97年
      3 月3 日確定，此有臺灣高雄地方法院檢察署檢察官以96
      年度偵字第35920 號予以緩起訴處分書、臺灣高等法院被
      告前案紀錄表在卷可按（原裁定卷第7 、8 頁、13頁），
      又受處分人已於97年4 月28日向高雄市觀護志工協進會毒
      品減害專戶支付4 萬元，且受處分人之緩起訴期間（即猶
      豫期間）應於98年5 月13日即屆滿執行完畢，足見原處分
      機關已於受處分人緩起訴期間屆滿，而於98年10月30日始
      行裁決之事實，應可確認。
（三）惟按緩起訴處分於其緩起訴期間屆滿，且未經撤銷時，是
      否屬不起訴處分之一種，雖不無爭執；又於94年2 月5 日
      公布，並自95年2 月5 日施行之行政罰法第26條第1 項雖
      規定：「一行為同時觸犯刑事法律及違反行政法上義務規
      定者，依刑事法律處罰之。但其行為應處以其他種類行政
      罰或得沒入之物而未經法院宣告沒收者，亦得裁處之」，
      但於94年12月28日修正公布，並自95年7 月1 日施行之道
      路交通管理處罰條例第35條第8 項則規定；「... 前項（
      指有酒精濃度超過規定標準而駕駛車輛等情形）汽車駕駛
      人，經裁判確定處以罰金低於本條例第92條第3 項所訂最
      低罰鍰基準規定者，應依本條例裁決繳納不足最低罰鍰之
      部分」，依其性質道路交通管理處罰條例第35條第8 項應
      為行政罰法第26條第1 項之特別規定。又按被告所犯為死
      刑、無期徒刑或最輕本刑3 年以上有期徒刑以外之罪，檢
      察官參酌刑法第57條所列事項及公共利益之維護，認以緩
      起訴為適當者，得定1 年以上3 年以下之緩起訴期間為緩
      起訴處分（刑事訴訟法第253 條之1 ）。就要件而言，緩
      起訴基本上係認被告有犯罪嫌疑，而暫緩起訴，並得課被
      告予一定之負擔或指示( 同法第253 條之2 第1 項），是
      緩起訴處分是一種刑事處罰。緩起訴之被告依檢察官緩起
      訴處分命令，向公庫繳納處分金，係履行檢察官為緩起訴
      處分命令，性質上自與罰金無異。則修正後道路交通管理
      處罰條例第35條第8 項所規定之罰金，解釋上自應包括依
      檢察官處分命令，而向公庫或檢察官所指定公益機關繳納
      之處分金在內，受處分人既依檢察官之緩起訴處分命令，
      已向高雄市觀護志工協進會繳納處分金完畢，即係履行檢
      察官為緩起訴處分命令，與受刑事處罰無異。
（四）抗告人於本件違反道路交通管理事件不服裁決聲明異議案
      件移送書及抗告意旨，以上開情詞，並引用交通部95年07
      月17日交路字第0950006986號函，而認本件受處分人仍應
      受4 萬9500元之裁罰云云。惟按法官依據法律獨立審判，
      為憲法第80條所明定，且依司法院大法官會議釋字第137
      號、216 號解釋意旨，各機關依其職掌就有關法規為釋示
      之行政命令，法官於審判案件時，固可予以引用，但仍得
      依據法律，表示適當之不同見解，並不受其拘束。抗告人
      所引上開交通部函釋惟此與本院認定之法律意見不同，是
      上開會議紀錄及函釋意見見解，已為本院所不採，併予敘
      明。
（五）綜上所述，本件受處分人所支付之緩起訴處分金既已有4
      萬元，業如前述，參照上開規定，原裁定對原處分機關對
      受處分人之同一案件之罰鍰即3 萬4500元部分撤銷，核無
      違誤。抗告人仍執陳詞提起抗告，並無理由，應予駁回。
      另抗告意旨復未對原裁定關於吊扣「受處分人駕駛執照」
      及「施以道路安全講習部分」提出抗告（本院卷5 、6 頁
      ），故原裁定此部分，業已確定，附此敘明。
四、據上論結，應依道路交通案件處理辦法第26條，刑事訴訟法
    第412條，裁定如主文。
中    華    民    國    99    年    1     月    11    日
                  刑事第十庭    審判長法  官  陳中和
                                      法  官  林水城
                                      法  官  李政庭
以上正本證明與原本無異。
本件不得再抗告。
中    華    民    國    99    年    1    月    11     日
                                     書記官  周青玉

司法院資訊處製作；財團法人民間司法改革基金會備份。
